臺灣高等法院臺中分院民事判決　　　　100年度保險上字第8號
上　訴　人　中國人壽保險股份有限公司
法定代理人　王銘陽
訴訟代理人　黃柏堯
被　上訴人　郭靖琴
訴訟代理人　簡祥紋　律師
上列當事人間請求給付保險金事件，上訴人對於民國100年1月11
日臺灣臺中地方法院98年度保險字第95號第一審判決提起上訴，
本院於100年4月26日言詞辯論終結，茲判決如下：
    主  文
上訴駁回。
第二審訴訟費用由上訴人負擔。
    事實及理由
一、被上訴人起訴主張：被保險人鄭志毅於民國（下同）89年10
    月21日投保上訴人公司之前手保誠人壽保險公司之保險契約
    ，保險金額為新台幣（下同）100萬元，並附加人身意外傷
    害保險附約，保險金額為200萬元，且約定身故受益人為被
    上訴人。詎被保險人於98年1月21日因「心肺衰竭併心因性
    休克」意外身故，被上訴人乃檢附資料向上訴人公司申請理
    賠，但上訴人公司於98年4月30日僅就一般壽險身故保險金
    給付，就人身意外傷害保險附約部分，認為被保險人死亡係
    因疾病引起，非意外傷害承保範圍，而拒絕理賠。但被保險
    人於98年1月20日晚間與朋友聚餐喝酒後返家，隔天早晨欲
    出門上班時，突然身體抽搐，經送台中榮民總醫院急救後不
    治死亡，再經臺灣臺中地方法院檢察署送請法務部法醫研究
    所解剖鑑定，研判被保險人原患有肥厚性心臟病，並飲用大
    量酒精，致酒精中毒併肺水腫，最後因心因性休克即心肺衰
    竭死亡，並考量被保險人酒精中毒因素，死亡方式研判為「
    意外」，可見該保險事故之發生係外來性、偶然性及不可預
    見，故被保險人既因「意外」死亡，上訴人公司應依保險契
    約之附約約定，理賠給付被上訴人200萬元及自98年6月20日
    起至清償日止按年息百分之十計算之利息。
二、上訴人則以：被上訴人於98年2月24日以被保險人於98年1月
    21日身故，向保誠人壽保險公司申請保險理賠，經保誠人壽
    保險公司審核後，已於98年4月30日將被保險人之身故保險
    金、紅利增額保險金、主約及附約未到期保險費等共102萬
    9401元給付被上訴人及訴外人鄭羽晏。另依系爭保險契約意
    外險條款第20條第2項及第22條規定，保險金應於收齊相關
    文件後15日內給付，逾期應按年利1分加計利息給付，且受
    益人申請「身故保險金」應檢具相驗屍體證明書或死亡診斷
    書，故遲延利息之起算應自被上訴人交齊理賠申請書及相關
    文件後15日，且上訴人未給付時，方開始計算。準此，上訴
    人係於98年6月8日收受被上訴人提供之法醫研究所鑑定報告
    書，暫不論被上訴人提出之文件是否足以證明被保險人乃死
    於意外，就本件遲延利息之計算，應自98年6月8日上訴人收
    受被上訴人提供之鑑定報告書15日即98年6月24日起算，始
    為正確。又依系爭保險契約第5條第2項約定，意外傷害事故
    係指「非由疾病引起之外來突發事故」而言，故被保險人須
    因「非由疾病引起之外來突發事故」致死，上訴人方得依約
    給付保險金。被上訴人提出據以主張上訴人應給付意外傷害
    保險金之事證為鑑定報告書及臺灣臺中地方法院檢察署（下
    稱臺中地檢署）98年度相字第126號相驗屍體證明書，但不
    足以證明被保險人係意外死亡，此從鑑定報告書「死亡經過
    研判」記載，死亡原因為死者原患有肥厚性心臟病，並飲用
    大量酒精，致酒精中毒併肺水腫，最後因心因性休克及心肺
    衰竭，此與「死因研判」記載：「甲、心肺衰竭併心因性休
    克。乙、肺水腫、酒精中毒。丙、肥厚心臟病變、酒後」。
    而相驗屍體證明書之「死亡原因」欄亦為相同之記載，此與
    被上訴人曾表示被保險人有「胸悶」之情形，即與心臟相關
    疾病有關，且依惟真中醫診所之病歷記載，被保險人自91年
    初即開始出現心臟病之相關病徵，並持續至其身故前皆有之
    。另肥厚性心臟病之病徵包括氣喘、胸悶、心悸、疲倦、水
    腫等，在臨床過程從無症狀到嚴重心臟衰竭，甚至突然猝死
    都有可能發生，故被保險人應係自身有心臟疾病而不自知，
    復因大量飲酒而致死，屬疾病而非意外身故。至鑑定報告書
    記載被保險人「血液經檢驗結果發現含酒精189mg/dl，尿液
    經檢驗結果發現含酒精192mg/dl」，而認定被保險人係飲用
    大量酒精致酒精中毒後死亡，但所謂「酒精中毒」，需人體
    血液中酒精濃度達3.5%以上，始為重症而中毒死亡，經參酌
    相關文件及比對鑑定報告書中被保險人各項酒精濃度數值，
    不論其血液或尿液之酒精濃度，僅超過0.17%(170mg/dl)，
    而未達0.30%(300mg/dl)，此與酒精中毒之血液中酒精濃度
    達3.5%相差甚遠，故被保險人當時之行為表現或狀態應僅介
    於「噁心、嘔吐」與「呆滯木僵、昏睡迷醉」之間，尚未達
    「死亡」之程度，故被保險人身故時應未達酒精中毒之程度
    ，而屬自身疾病身故，與意外無涉等語，資為抗辯。
三、原審判命上訴人公司應給付被上訴人200萬元及自98年6月24
    日起至清償日止按年息百分之十計算之利息，而駁回被上訴
    人其餘之訴（即關於利息起算日部分，被上訴人就此受敗訴
    判決部分未據聲明不服）。上訴人不服原審判命其給付部分
    而提起上訴，聲明求為判決：(一)原判決不利部分廢棄。(二)上
    開廢棄部分，被上訴人在第一審訴訟及其假執行之聲請均駁
    回。(三)第一、二審訴訟費用，均由被上訴人負擔。其陳述除
    與原判決記載相同者均予以引用之外，另補稱：
  (一)被上訴人應就酒精中毒為被保險人死亡結果之主要有效而直
    接之原因負舉證責任。保險法第131條所稱之意外傷害，乃
    指非由疾病引起之外來突發事故所致者而言。該意外傷害之
    界定，在有多數原因競合造成傷殘或死亡事故之情形時，應
    側重於「主力近因原則」，以是否為被保險人因罹犯疾病、
    細菌感染、器官老化衰竭等身體內在原因以外之其他外來性
    、突發性（偶然性）、意外性（不可預知性）等因素作個案
    客觀之認定，並考量該非因被保險人本身已存在可得預料或
    查知之外在因素，是否為造成意外傷殘或死亡事故之主要有
    效而直接之原因（即是否為其重要之最近因果關係）而定。
    今被上訴人主張被保險人之死亡結果為酒精中毒之意外事故
    所致，自應就酒精中毒為被保險人死亡結果之主力近因負舉
    證責任，故被上訴人若無法證明酒精中毒為被保險人死亡結
    果之主要有效而直接之原因，即應受敗訴判決。
  (二)被上訴人所提證據（法醫研究所鑑定報告）不足證明酒精中
    毒為被保險人死亡結果之主要有效而直接之原因。法醫研究
    所鑑定報告固稱：「考量死者酒精中毒因素，死亡方式研判
    尚可為意外。應無他殺之嫌」。惟保險法上所稱之意外係專
    指外來突發之災害，法醫學上之意外非僅指外力致死之意外
    ，與保險法上意外，係專指外來突發之災害而言，兩者所指
    之範圍顯然不同（參台灣高等法院97年度保險上易字第28號
    判決、91年度保險上字第60號判決意旨）。法醫研究所之鑑
    定報告僅稱酒精中毒可為其死因鏈中之「相關死因」，惟並
    非認定酒精中毒為造成死亡事故之「主要有效而直接之原因
    」。是故縱使法醫研究所鑑定報告書載有「死亡方式研判尚
    可為意外」之語句，然因法醫學上所認定之意外死亡與保險
    法上之意外定義及涵蓋之範圍均不相同，且該鑑定報告僅認
    定酒精中毒為被保險人相關死因，並未認定酒精中毒為被保
    險人死亡結果之主力近因，自不得以法醫所鑑定報告結果逕
    認被保險人係因意外事故導致死亡結果。
  (三)肥厚性心臟病之患者猝死係因心臟結構問題影響輸出血液之
    功能所致，非因器官老化所致，與患者年齡、其他體況無必
    然關連性，亦不必然伴隨粥狀動脈硬化、冠狀動脈阻塞等心
    血管疾病。所謂「粥狀動脈硬化」，係指血液中脂肪性物質
    於血管中堆積，以及血液中血小板沾粘於血管壁上，造成粥
    狀斑塊於血管壁堆積之情形，而當粥狀斑塊破裂時，內部的
    脂肪流出，即會造成血管阻塞。而肥厚性心肌病變主要有左
    心室室中隔不對稱性肥厚、左心室流出孔道阻塞、左心室流
    出孔道壓力差上升、左心室容量正常或減低、左心室有不同
    程度的舒張功能不良等病徵，並不必然伴隨動脈血管中異物
    之堆積，主要是因心臟結構異常而導致輸送血液功能不足。
    易言之，肥厚性心臟病所產生之心臟功能異常與動脈血管疾
    病乃為二事。再者，肥厚性心肌病變之患者猝死之原因，係
    心臟結構異常導致血液輸出功能不足，而非器官老化所致，
    是以與患者年齡、其他體況亦無必然關連性。是以，被保險
    人雖非年屬老邁，亦未有動脈血管疾病，仍得因其患有肥厚
    性心臟病，心臟輸出血液功能異常而生猝死結果。
  (四)被保險人原患有之肥厚性心臟病方為導致其死亡之主力近因
    ，而非酒精中毒：被保險人之死亡結果有多數原因競合時，
    應視外來突發事故是否被保險人之死亡事故之主要有效而直
    接之原因（即是否為其重要之最近因果關係）而定，已如前
    述。被保險人縱未飲酒，因肥厚性心臟病發作仍可致死，而
    被保險人若無患有肥厚性心臟病，卻無單純因飲酒致死之可
    能，顯見酒精中毒並非被保險人死亡「主要有效且直接」之
    原因，尚難認為被保險人死於意外事故。
四、被上訴人答辯聲明求為判決(一)上訴駁回。(二)訴訟費用由上訴
    人負擔。其陳述除與原判決記載相同者予以引用之外，另補
    稱：
  (一)「意外傷害保險契約之受益人請求保險人給付保險金，雖應
    證明被保險人係因意外事故而受傷害，惟受益人如證明該事
    故確已發生，且依經驗法則，其發生通常係外來、偶然而不
    可預見者，應認其已盡證明之責。於此情形，保險人如抗辯
    其非屬意外，自應就其抗辯之事實負證明之責，始符合舉證
    責任分配之原則（最高法院96年台上字第28號判決意旨參照
    ）。被上訴人所爰引之法醫研究所鑑定報告，認為「死者血
    液中酒精濃度達mg/dl，尚為中高酩酊醉意及酒精中毒狀況
    ，可為死因鏈中之相關死因」，及鑑定結果「死者原患有肥
    厚性心臟病，並引用大量酒精，致酒精中毒併肺水種，最後
    因心因性休克及心肺衰竭而死亡。考量死者酒精中毒因素，
    死亡原因研判尚可為『意外』」，故不論法醫學上之「意外
    」定義是否較保險學上之「意外」為廣，但就本案而言，法
    醫研究所之鑑定報告已明確表示，死亡原因研判為「意外」
    係考量酒精中毒之因素（按：此乃外來事故），且上訴人並
    不否認法醫研究所之鑑定報告。基此，被上訴人爰引上開鑑
    定報告應認已盡舉證責任。上訴人既抗辯被保險人係因疾病
    死亡而非意外，自應舉證證明被保險人之死亡原因為疾病而
    與酒精中毒無關，亦即上訴人應舉證證明被保險人縱未飲酒
    ，亦會死於疾病始可。
  (二)上訴人謂「而肥厚性心肌病變主要有左心室室中隔不對稱性
    肥厚、左心室流出孔道阻塞、左心室流出孔道壓力差上升、
    左心室容量正常或減低、左心室有不同程度的舒張功能不良
    等病徵：：：」，但法醫研究所之鑑定報告並未提及被保險
    人有上開病徵。又依法醫研究所之鑑定報告所載「研判死因
    ：甲、心肺衰竭病心因性休克。乙、肺水腫，酒精中毒。丙
    、肥厚心臟病變、酒後」。顯然「酒精中毒」與「肥厚心臟
    病變」相較，應為死亡之主力近因。
  (三)台灣大學醫學院鑑定報告，固認為被保險人之直接死亡原因
    為肥厚性心肌病變，但同時表示被保險人之血液及尿液酒精
    濃度已達酒精中毒之程度，且罹患心臟病者之心臟功能極易
    受酒精影響，可見被保險人之死亡原因，係本身之肥厚性心
    臟病，再加上外來之酒精中毒所致。是以，被保險人之死亡
    原因雖不能完全排除有肥厚性心臟病之因素，但單純肥厚性
    心臟病因素並不會導致被保險人死亡，換言之，若無酒精中
    毒之外來因素，被保險人不致於死亡，故「酒精中毒」確為
    導致被保險人死亡之主力近因無疑。
五、被上訴人主張被保險人鄭志毅係「意外」死亡，已據提出法
    醫研究所之鑑定報告為證，該鑑定報告書之「鑑定結果」欄
    載明：「死者原患有肥厚性心臟病，並飲用大量酒精，致酒
    精中毒併肺水腫，最後因心因性休克及心肺衰竭而死亡。考
    量死者酒精中毒因素，死亡方式研判尚可為『意外』，應無
    他殺之嫌」。上訴人對此鑑定報告書所載亦表示沒有意見。
    按系爭保險附約為人身意外傷害保險，乃保險人於被保險人
    遭受意外傷害及其所致殘廢或死亡時，負給付保險金額之責
    。所謂意外傷害，係指非由疾病引起之外來突發事故所致者
    （參保險法第131條）。而意外傷害之界定，在有多數原因
    競合造成傷殘或死亡事故之情形時，則應側重於「主力近因
    原則」，以是否為被保險人因罹犯疾病、細菌感染、器官老
    化衰竭等身體內在原因以外之其他外來性、突發性（偶然性
     ）、意外性（不可預知性）等因素作個案客觀之認定，並
    考量該非因被保險人本身已存在可得預料或查知之外在因素
    ，是否為造成意外傷殘或死亡事故之主要有效而直接之原因
    （即是否為其重要之最近因果關係）而定（最高法院94年度
    台上字第1816號判決意旨參照）。又意外傷害保險係在承保
    被保險人非由疾病引起之外來突發事故所致傷害及其所致殘
    廢或死亡之損失，而人之傷害或死亡之原因，其一來自內在
    原因，另一則為外來事故（意外事故），所謂外來事故（意
    外事故），係指內在原因以外之一切事故而言，其事故之發
    生為外來、偶然而不可預見。意外傷害保險契約之受益人請
    求保險人給付保險金，雖應證明被保險人係因意外事故而受
    傷害，惟受益人如證明該事故確已發生，且依經驗法則，其
    發生通常係外來、偶然而不可預見者，應認其已盡證明之責
    。於此情形，保險人如抗辯其非屬意外，自應就其抗辯之事
    實負證明之責，始符合舉證責任分配之原則（最高法院96年
    度台上字第28號判決意旨參照）。本件被上訴人主張被保險
    人於89年10月21日投保上訴人公司前手保誠人壽保險公司之
    系爭保險契約，保險金額100萬元，並附加人身意外傷害保
    險附約，保險金額為200萬元，且約定身故受益人為被上訴
    人，而被保險人於98年1月21日因「心肺衰竭併心因性休克
    、肺水腫、酒精中毒」身故，既據提出法醫研究所之鑑定報
    告認係「意外」死亡，亦即其「主力近因」為酒精中毒，係
    外來、偶然而不可預見，自屬非由疾病引起之外來突發事故
    。揆諸前揭說明，應認被上訴人已盡證明之責。上訴人雖以
    被保險人「血液經檢驗結果發現含酒精189mg/dl，尿液經檢
    驗結果發現含酒精192mg/dl」，與「酒精中毒」需人體血液
    中酒精濃度達3.5%以上，相差甚遠，認被保險人應未達酒精
    中毒之程度，而屬自身疾病身故，與意外無涉。但原審依上
    訴人聲請囑託臺灣大學醫學院鑑定被保險人之直接死亡原因
    究係「酒精中毒」？或係「肥厚性心臟病」？或係其他原因
    ？經該醫學院鑑定後函覆稱：「1、一般在正常人沒有腐敗
    之血液檢體100mg/dl即可謂之酒精中毒，所列出之血液酒精
    濃度189mg/dl、尿液酒精濃度192mg/dl，其原始血液酒精濃
    度應高於189mg/dl。2、所列酒精濃度對於心臟病病人已達
    『酒精中毒』；至其於直接死因是肥厚性心肌病變；至於有
    心臟病之病人之心臟功能通常較易受酒精影響」等情。固指
    被保險人之直接死亡原因為肥厚性心肌病變，惟亦明確認定
    被保險人之血液及尿液酒精濃度已達酒精中毒之程度，且罹
    患心臟病者之心臟功能極易受酒精影響。足見被保險人之死
    亡原因，應係本身之肥厚性心臟病，再加上外來之酒精中毒
    所致無誤。上訴意旨仍執陳詞，謂被保險人因患有肥厚性心
    臟病，縱未飲酒，其肥厚性心臟病發作仍可致死，此方為導
    致其死亡之主力近因，酒精中毒並非其死亡「主要有效且直
    接」之原因云云，殊無可採。
六、綜上所述，原審以本件造成被保險人之死亡，應為外力足以
    致命之「酒精中毒」，即屬非由疾病引起之外來突發事故所
    致，依保險法第131條規定及系爭保險契約保險單條款第5條
    約定，被保險人之受益人即被上訴人請求上訴人給付意外傷
    害事故保險金200萬元，洵屬正當，應予准許。而判命上訴
    人應如數給付，並自上訴人收齊文件後15日即98年6月24日
    起至清償日止按年息百分之十計算之利息，同時酌定相當擔
    保併為准免假執行之宣告，於法並無不合。上訴意旨指摘原
    判決命其給付不當，求予廢棄改判，為無理由，應予駁回。
七、本件事證已臻明確，兩造所提其餘攻擊防禦方法及舉證，與
    判決結果不生影響，爰不一一論述。
八、據上論結，本件上訴為無理由，依民事訴訟法第449條第1項
    、第78條，判決如主文。
中    華    民    國   100    年    5     月    10    日
                民事第五庭    審判長法  官  李寶堂
                                    法  官  王重吉
                                    法  官  古金男
以上正本係照原本作成。
如對本判決上訴，須於收受判決送達後20日內向本院提出上訴書
狀，其未表明上訴理由者，應於提出上訴後20日內向本院提出上
訴理由書（須按他造人數附具繕本）。
上訴時應提出委任律師為訴訟代理人之委任狀。具有民事訴訟法
第466條之1第1項但書或第2項之情形為訴訟代理人者，另應附具
律師及格證書及釋明委任人與受任人有該條項所定關係之釋明文
書影本。如委任律師提起上訴者，應一併繳納上訴審裁判費。
                                    書記官  瑞芳
中    華    民    國   100    年    5     月    11    日
                                                      Ｓ